【裁判字號】    98,易,1110
【裁判日期】    990607
【裁判案由】    侵占
【裁判全文】
臺灣臺北地方法院刑事判決              98年度易字第1110號
公  訴  人  臺灣臺北地方法院檢察署檢察官
被      告  戊○○
            子○○
上二人共同
選任辯護人  徐鈴茱律師
            魏千峰律師
            林俊宏律師
上列被告因侵占案件，經檢察官提起公訴（97年度偵續字第670
號），本院判決如下：
    主  文
戊○○、子○○均無罪。
    理  由
一、公訴意旨略以：被告子○○、戊○○係夫妻，在臺北市○○
    路○段121號1樓經營「小芬珠寶名店」（下稱小芬珠寶），
    戊○○為負責人，子○○擔任經理。民國96年4月間，小芬
    珠寶財務週轉已陷惡化，營運困難，惟其夫妻對外竟隱瞞財
    務狀況，仍自96年4月24日至同年5月1日止，在臺北市松山
    區○○○路○段248號13樓揚昇商業大樓會場舉辦珠寶展，
    參展廠商丁○○寄售價值約新臺幣（下同）801萬元之2.82
    克拉粉紅鑽戒1只（下稱系爭粉紅鑽戒），所有權仍屬丁○○所有，珠寶展期間如未售出，即應返還寄售人丁○○；同
    年5月1日展期結束後，其2人竟共同意圖為自己不法之所有
    ，將上開尚未售出之粉紅鑽戒1只侵占入己而下落不明；嗣
    經丁○○多次向其2人要求返還，戊○○、子○○為掩飾實
    情，乃於同年5月18日，至丁○○位於臺北市大安區○○○
    路○段263號7樓之1之辦公室，佯稱願以788萬元之代價向丁○○購買該只粉紅鑽戒，並簽發如附表所示以子○○為發票
    人、票載發票日均在同年8月以後，面額共計788萬元之支票
    3紙充作價款，丁○○誤以為戊○○、子○○有意購買，而
    同意以788萬元出售。同年6月17日，小芬珠寶無預警結束營
    業，店內珠寶事先即搬遷一空，戊○○、子○○並出境避債
    ，丁○○屆期提示上開支票不獲兌現，始悉上情，因認被告
    二人均涉犯刑法第335條第1項之侵占罪嫌等語。
二、按犯罪事實應依證據認定之，無證據不得認定犯罪事實；不
    能證明被告犯罪者，應諭知無罪之判決，刑事訴訟法第154
    條第2項、第301條第1項定有明文。而認定犯罪事實所憑之
    證據，雖不以直接證據為限，間接證據亦包括在內；然而無
    論直接或間接證據，其為訴訟上之證明，須於通常一般之人
    均不致有所懷疑，而得確信其為真實之程度者，始得據為有
    罪之認定，倘其證明尚未達到此一程度，而有合理之懷疑存
    在時，即應為有利於被告之認定，更不必有何有利之證據（
    最高法院30年上字第816號、76年台上字第4986號判例可資
    參照）。又被告否認其犯罪，雖得就檢察官所提之證據，提
    出反證或證明該項事證並非真實，但並無自證己罪之義務。
    申言之，不能以被告不能證明並無檢察官所指之犯罪，即反
    證被告之犯罪即已成立。刑事訴訟法第161條第1項規定，檢
    察官就被告犯罪事實，應負舉證責任，並指出證明之方法。
    因此，檢察官對於起訴之犯罪事實，應負提出證據及說服之
    實質舉證責任。倘其所提出之證據，不足為被告有罪之積極
    證明，或其指出證明之方法，無從說服法院以形成被告有罪
    之心證，基於無罪推定之原則，自應為被告無罪判決之諭知
    （同院92年台上字第128號判例參見）。
三、公訴人認被告戊○○、子○○涉有前開侵占罪嫌，無非係以
    被告二人之供述、告訴人丁○○之指訴、證人丙○○、壬○○、癸○○（即朱太太）、甲○○、己○○、乙○○（即朱
    先生）之證述、小芬珠寶出具之保管條、附表所示遠東國際
    商業銀行台北松江分行支票3紙、聯合新聞網、TVBS周刊（
    497期）報導、國人出境端末查詢報表、上海商業儲蓄銀行
    蘆洲分行97年2月22日上蘆洲字第09700057號函及其附件、
    被告所提供之0000000號等15張註明（朱太太）之支票明細
    、日期January14,2000，編號第00000000號GIAREPORT影本
    （即GIA證書）、告訴人丁○○所有國泰世華銀行000-00-00
    0000-0號帳戶存摺影本、遠東國際商業銀行96年11月9日（
    96）遠銀財富字第1342號函及其附件、房屋租賃契約書、財
    團法人金融聯合徵信中心98年1月5日0970024631號函等，為
    其主要論據。
四、訊據被告二人均堅決否認有何侵占犯行，辯稱：被告二人向
    告訴人丁○○借用系爭粉紅鑽參與珠寶展，展覽結束後於96
    年5月18日以788萬元向告訴人買受該粉紅鑽戒，並開立如附
    表所示3張支票而為價金之給付，該3張支票絕非如告訴人所
    稱係繼續借用系爭粉紅鑽戒之擔保，更無侵占可言，實則丁○○並非鑽戒之真正所有人。嗣被告因外力因素不得已於96
    年6月17日結束小芬珠寶之營業，惟仍於同年6月底透過戊○○之姐己○○與實際上之賣主朱先生即乙○○商議粉紅鑽戒
    之付款事宜，且於同年8月2日由丁○○代表乙○○前往台北
    市之城市當鋪取贖白鑽，以差價給付粉紅鑽戒之貨款，日期
    係在原先開立支票發票日之96年8月10日前，縱被告二人嗣
    後無法履行其餘價款，仍屬民事債務不履行問題，並不構成
    侵占罪，至於被告戊○○購買系爭粉紅鑽戒後，係將該鑽戒
    轉賣予庚○○，此經庚○○到庭證述明確，並經法院前往現
    場勘驗查明屬實，實無侵占犯行。偵查中係因檢察事務官訊
    問態度很兇，且辯護人遭事務官驅趕離庭，被告於慌亂之中
    方為不利於己之陳述，且當時證人庚○○在大陸洗腎，根本
    不好意思麻煩庚○○到庭作證，係庚○○看報紙知道渠等被
    起訴，才表示願意作證等語。
五、經查：
  (一)被告二人於96年4月24日至同年5月1日止，在臺北市松山區
    ○○○路3段248號13樓揚昇商業大樓會場舉辦珠寶展，告訴
    人丁○○出借5.03克拉之方形祖母綠、11克拉之彩鑽及2.82
    克拉粉紅鑽戒（該粉紅鑽戒價值約801萬元）予被告二人，
    以供參展，展期結束後，被告二人並未將系爭粉紅鑽戒返還
    丁○○，惟曾於同年5月18日，至丁○○位於臺北市大安區
    ○○○路1段263號7樓之1辦公室，簽發如附表所示以子○○
    為發票人，面額共計788萬元之支票3紙交予丁○○，該等支
    票屆期經丁○○提示，均因拒絕往來而於同年9月14日退票
    等事實，業據丁○○證述明確，並有保管條、遠東商業銀行
    台北松江分行支票3紙、粉紅鑽戒照片1張（見96年度偵字第
    18821號卷第25、26、101頁）、丁○○之國泰世華銀行信義
    分行000-00-000000-0號帳戶存摺內頁影本、臺灣票據交換
    所退票理由單（97年度他字第6731號卷第15至21頁）附卷可
    稽，被告二人對於上情亦坦承在卷，自堪認定屬實。
  (二)被告雖辯稱粉紅鑽戒係透過中間人甲○○向朱太太即癸○○
    借用參展，朱太太、朱先生（即乙○○）方係真正所有權人
    云云。然該粉紅鑽戒係丁○○所有，親自交予被告以供參展
    一節，業據丁○○於本院證述綦詳，核與證人癸○○、乙○○證稱並非粉紅鑽之所有人等情一致（以上均見本院98年7
    月13日審判筆錄），證人甲○○亦證稱：伊有對被告二人介
    紹說丁○○的公司有他們想要的珠寶可以借去展示，伊給被
    告他們丁○○的電話，他們就自己聯絡，伊並未擔任朱太太
    的掮客等語（本院卷(一)第138頁正、反面），復有丁○○提
    出之系爭粉紅鑽戒之GIA證書正本（編號：00000000）在卷
    可考（97年度他字第6731號卷第8頁）。是告訴人丁○○確
    係透過甲○○之介紹而與被告二人聯繫，由丁○○將系爭粉
    紅鑽戒出借交予被告二人參展，丁○○復能提出該粉紅鑽戒
    之GIA證書正本，並執有被告所簽發之3張支票，且將該支票
    存入其個人之國泰世華銀行信義分行帳戶以兌現支票，足見
    丁○○確為該粉紅鑽戒之所有權人無疑。被告二人辯稱丁○○並非粉紅鑽戒之所有人，真正之所有人為癸○○、乙○○
    云云，尚不足採。
  (三)丁○○雖於本院證稱：被告借用粉紅鑽戒後並未歸還，幾經
    催促，被告二人遂前往伊敦化南路辦公室，極力遊說要求將
    鑽戒交由渠等去賣，並稱先簽發面額合計788萬元之支票3紙
    ，日後還會幫忙向客戶爭取更好之價錢，事實上伊根本捨不
    得賣該鑽石，亦無意願賣出，該鑽石當時行情起碼有1千多
    萬元，是戊○○硬將票塞給伊，開立該支票之目的等於是擔
    保云云，惟丁○○於偵查中接受檢察事務官詢問究屬買賣或
    租借鑽石時，業已供稱：「他展覽是借，後來開保證票，票
    沒有過，買賣就應該不成」（見97年度偵續字第670號卷第
    109頁），簽發支票時在場之證人癸○○亦於偵訊及本院審
    理證稱：被告夫妻一起到場，現場有我、丁○○及被告二人
    ，被告二人在跟告訴人殺價，後來告訴人就妥協，收了3張
    票，買賣就是這樣，買賣有成交等語（見同上偵續卷第108
    頁、本院卷(一)第128頁）。即令丁○○亦證稱：被告有打電
    話來好幾次，都說要再借一下，要給客人看，因為粉紅鑽比
    較稀少，那時候戊○○有說要促成，說她要幫忙抓住這個客
    人，看有沒有辦法談到好價錢，他們有作這樣意願的表示等
    語（本院卷(一)第121頁），顯然丁○○對於被告之上開提議
    仍有同意之意，否則何以願意接受被告所簽發之支票，而未
    繼續催討該鑽戒。參以被告所簽發之3張支票，係分別以面
    額262萬、262萬、264萬之方式開立，票載發票日期分別為
    96年8月10日、96年8月31日、96年9月10日而各間隔約20日
    ，顯與一般基於保證或擔保之目的所簽發之支票開立方式不
    同（即通常簽發1張支票即可），而與分期付款之情形較為
    相近；又若為繼續借用鑽戒之擔保，支票何以不開立當初借
    用之保管條上所書立之價值新臺幣801萬元（保管條記載價
    格為美金239,700元），反係788萬元之價格？倘為擔保，依
    保管條記載當時借展之3件珠寶價值合計為美金484,774元，
    以美金與台幣之匯率1比33計算，價值至少有新臺幣1千6百
    萬元之譜，惟最初借用3件珠寶參展時，丁○○並未要求被
    告需出具任何擔保，何以繼續借用8百萬元之系爭粉紅鑽戒1
    件竟需開票擔保？凡此皆非合理。是丁○○指稱3張支票交
    付之目的係屬擔保，顯屬有疑而難以遽信；被告辯稱係以
    788萬元之價格向告訴人買受該粉紅鑽戒等語，應屬可採。
  (四)又系爭粉紅鑽戒係由被告二人以新臺幣1千萬之價格出售予
    客戶庚○○之事實，業據證人庚○○證稱：我有在96年4月
    間的珠寶展看過1顆不到3克拉的粉紅鑽，有看到GIA證書影
    本，我有喜歡但沒馬上決定，後來小芬珠寶通知我去天母西
    路店再看一次，後來1個星期內我決定要買，我是以1千萬元
    購買。在珠寶展的前1個月，子○○夫妻拿1顆7克拉左右的
    白鑽要來賣我，當時是因為他的一個客人本來要買，這個客
    人我們都很熟，可是這個客人後來不買了，所以子○○夫妻
    要用原來買的價錢來賣我，因為我沒有看中，當時他有說他
    的本錢大概一千零多少，就賣我1千萬，因為我比較喜歡彩
    色鑽石，我告訴他我先借給他1千萬，下個月珠寶展一定會
    有我喜歡的鑽石，到時候再來多退少補，我就跟子○○講說
    那1千萬先讓他拿去用，反正只有1個月時間，到時候有我喜
    歡的彩鑽我就會買，我當時匯了1120萬，120萬是我跟小芬
    珠寶購買其他耳環的錢，後來就以該1千萬元支付粉紅鑽，
    他有給我1張1千萬的支票，可以說我先借給他，就是先給他
    1千萬，後來子○○把那顆粉紅鑽拿到我家裡的同時，我就
    把那張支票還給他了，GIA證書他說大概在1個月裡面就會收
    到，收到就會給我，但後來戊○○離開臺灣，我也找不到她
    ，所以拿不到GIA證書。這鑽戒戒圍不合，所以我有送去香
    港的合意珠寶廠修改，我之前曾經去過合意，之前是合意珠
    寶廠的人來飯店接我去合意珠寶廠，但是粉紅鑽這一次，他
    們是直接到飯店幫我量戒圍，是一名男性阿江幫我量，目前
    粉紅鑽還在我的所有之中，當時已經鑲好了，我只是把戒圍
    改小而已等語綦詳（見本院98年8月10日審判筆錄），且經
    證人庚○○於本院前往其住處勘驗時當場提出粉紅鑽戒1只
    以供勘驗，告訴人亦當場確認該鑽戒即為伊提供被告參展之
    粉紅鑽，其主石及周圍之心形白鑽10顆與原提供之粉紅鑽主
    石、白鑽相同，戒圍上之小鑽經過修改，庚○○則證稱有修
    改戒圍，戒圍上之碎鑽亦有變動，有本院98年8月27日勘驗
    筆錄及所拍攝照片存卷可參（本院卷(一)第242至248頁）。而
    證人庚○○確曾於96年3月23日自其第一銀行大溪分行轉帳
    1120萬元至子○○帳戶，子○○亦簽發面額1千萬元之支票
    予庚○○收執（指定庚○○為受款人），庚○○並曾於96
    年5月29日出境、同年6月2日入境等情，除據庚○○證述在
    案外，並有存摺內頁影本、面額1千萬元支票、庚○○之法
    務部入出境資訊連結作業系統查詢資料在卷可考（見本院卷
    (二)被證4至被證6），復有卷內被告所提出之合意珠寶廠有限
    公司客貨發鑲單（見本院卷(一)第44頁）、合意珠寶廠有限公
    司SALES INVOICE可佐。足證被告確有以1千萬之價格販售系
    爭粉紅鑽戒予證人庚○○，且庚○○曾將該鑽戒送往香港合
    意珠寶廠修改戒圍。是公訴意旨認該粉紅鑽戒遭被告二人侵
    占入己而下落不明，顯非可採。
  (五)關於系爭粉紅鑽戒之下落，被告二人雖分別於偵訊時先後供
    稱：已經賣掉、被騙走、託表哥帶到新加坡、係債主分掉、
    不知情云云，而有前後供述矛盾不一之情形。惟被告就犯罪
    事實予以否認，雖得提出反證或證明該項事證並非真實，但
    並無自證己罪之義務，檢察官仍應就其起訴之犯罪事實負完
    全實質之舉證責任。被告於偵查中雖對於系爭粉紅鑽戒之下
    落交代陳述不清，惟不能以此遽而推論被告確有告訴人所指
    侵占犯罪，況經本院調查結果，告訴人確有同意將該鑽戒交
    由被告二人出售，庚○○亦確有向被告購買該粉紅鑽戒並送
    往珠寶廠修改戒圍，業如前述，是公訴人指稱該鑽戒下落不
    明，係遭被告侵占云云，已不足採。被告既係以買賣之方式
    向告訴人購買系爭粉紅鑽戒，則其於借用參展完畢之後基於
    買賣之關係繼續持有該鑽戒，即無侵占之問題。又被告子○○於遠東商業銀行松江分行所申請開立之00000000000000號
    帳戶雖於96年6月21日因逾放而凍結帳戶，同年7月11日登記
    拒絕往來，另其自96年6月20日起開始退票、通報拒絕往來
    日為96年7月6日，有遠東國際商業銀行96年11月9日（96）
    遠銀財富字第1342號函檢送之支存往來明細分戶帳、法務部
    票據信用資訊連結作業查詢資料附卷可參（見96年度他字第
    6498號卷第25至31頁、97年度偵續字第670號卷第20頁）。
    惟被告子○○於96年5月18日簽發附表所示3張支票交予告訴
    人以購買系爭粉紅鑽戒時，其票信尚屬正常，先前亦無異常
    情形，雙方係出於自由意志，因意思表示一致而合意買賣該
    鑽戒，縱買受之被告事後有退票以致未能支付價款，亦屬民
    事買賣貨款債務及票據債務不履行之問題，尚不能以該3張
    支票嗣後退票之結果，或小芬珠寶關店及被告二人事後出國
    等情，即指被告係「佯以買賣為由」行其侵占之實。末查被
    告究竟有無指示己○○委請辛○○陪同去找乙○○洽談788
    萬元之還款事宜，或甲○○等人持己○○交付之5克拉及3克
    拉圓形白鑽當票前往城市當鋪贖回鑽石，是否係用以支付粉
    紅鑽戒之價款？丁○○之債務是否因而獲償？均屬被告與告
    訴人間粉紅鑽戒價款是否清償之另一問題，核與本件公訴人
    起訴之侵占犯行無關，自無探討之必要，爰予敘明。
六、綜上，公訴人所提出之證據，尚不足以證明被告二人涉犯本
    件侵占犯罪；此外，復查無其他積極證據，足資證明被告確
    有公訴意旨所指上開犯行。本件既不能證明被告犯罪，依法
    自應為被告無罪之諭知。
據上論斷，應依刑事訴訟法第301條第1項，判決如主文。
本案經檢察官葉惠燕到庭執行職務
中    華    民    國    99    年    6     月    7     日
                    刑事第七庭  審判長法  官  林庚棟
                                      法  官  林勇如
                                      法  官  章曉文
附表：
┌──┬─────┬─────┬─────┬──────────┐
│序號│票載發票日│票據號碼  │票面金額  │付款銀行            │
├──┼─────┼─────┼─────┼──────────┤
│?  │96.08.10  │BN0000000 │2,620,000 │遠東銀行台北松江分行│
├──┼─────┼─────┼─────┼──────────┤
│?  │96.08.31  │BN0000000 │2,620,000 │遠東銀行台北松江分行│
├──┼─────┼─────┼─────┼──────────┤
│?  │96.09.10  │BN0000000 │2,620,000 │遠東銀行台北松江分行│
├──┼─────┼─────┼─────┼──────────┤
│合計│          │          │7,880,000 │                    │
└──┴─────┴─────┴─────┴──────────┘
以上正本證明與原本無異。
如不服本判決應於收受送達後10日內向本院提出上訴書狀，並應
敘述具體理由；其未敘述上訴理由者，應於上訴期間屆滿後20日
內向本院補提理由書（均須按他造當事人之人數附繕）「切勿逕
送上級法院」。
                                      書記官  張汝琪
中    華    民    國    99    年    6     月    7     日

司法院資訊處製作；財團法人民間司法改革基金會備份。
